臺灣板橋地方法院交通事件裁定　　　　99年度交聲字第1968號
原處分機關　交通部公路總局臺北區監理所板橋監理站
異　議　人
即受處分人　蘇東明
上列異議人即受處分人因違反道路交通管理處罰條例案件，對於
交通部公路總局臺北區監理所板橋監理站民國99年6 月7 日所為
板監裁字第裁41-C00000000號違反道路交通管理事件裁決處分聲
明異議，本院裁定如下：
    主  文
原處分撤銷。
蘇東明汽車駕駛人，駕駛汽車經測試檢定酒精濃度超過規定標準
，吊扣普通重型機器腳踏車駕駛執照（號碼：Ｚ000000000）壹年
，並應接受道路交通安全講習。
    理  由
一、按汽車駕駛人飲用酒類後，其吐氣所含酒精濃度超過每公升
    0.25毫克以上者，不得駕車；汽車駕駛人，駕駛汽車經測試
    檢定酒精濃度超過規定標準，處新臺幣（下同）15,000元以
    上60,000元以下罰鍰，並當場移置保管該汽車及吊扣其駕駛
    執照1 年；因而肇事致人受傷者，並吊扣其駕駛執照2 年；
    致人重傷或死亡者，吊銷其駕駛執照，並不得再考領；汽車
    駕駛人，有第35條第1 項規定之酒後駕車情形，應接受道路
    交通安全講習，道路交通安全規則第114 條第2 款及道路交
    通管理處罰條例第35條第1 項第1 款、第24條第1 項第2 款
    分別定有明文。
二、原處分機關略以：異議人即受處分人（下稱受處分人）蘇東
    明駕駛車號MEK-499 號重型機車，於民國98年12月11日凌晨
    0 時37分許，行經（改制前）臺北縣新莊市○○路與瓊英巷
    8 弄口，因有「汽車駕駛人酒精濃度超過規定標準（0.55以
    上）」【原舉發機關北縣警交大字第C00000000 號舉發違反
    道路交通管理事件通知單（下稱本件舉發通知單）上則載「
    酒後駕車經漱口後測定值為0.91mg/l」】之違規行為，經（
    改制前）臺北縣政府警察局新莊分局福營派出所員警攔停查
    獲而以上開舉發通知單當場舉發。原處分機關並於99年6 月
    7 日，依道路交通管理處罰條例第35條第1 項第1 款、第24
    條第1 項第2 款（裁決書漏載「第1 項第2 款」）之規定，
    以板監裁字第裁41-C00 000000 號違反道路交通管理事件裁
    決書（下稱本件裁決書）裁處受處分人罰鍰45,000元【查該
    筆罰鍰已於99年6 月18日繳納，有交通部公路總局自行收納
    款項收據（收據聯）1 件在卷可佐】，吊扣駕駛執照12個月
    ，並施以道路交通安全講習等情。
三、異議意旨略以：受處分人已遵守並履行板檢函文向國庫支付
    50,000元，謹附繳款證明書，敬請明察，以維權益等語。
四、經查：
（一）按本件酒後駕車只有一個交通違規行為，而且有關其處罰
      效果之罰鍰、吊扣駕駛執照與施以道路交通安全講習等，
      與該交通違規行為是否存在均無從分離。法院審理時應先
      確定受處分人是否真有交通違規之事實，再決定原處分機
      關所適用之法律有無錯誤。是上開行政處分裁處效果之罰
      鍰、吊扣駕駛執照及施以道路交通安全講習，均屬本院得
      審究範疇，先予敘明（臺灣高等法院暨所屬法院98年法律
      座談會刑事類提案第23號研討結果意旨參照）。
（二）受處分人蘇東明駕駛車號MEK-499 號重型機車，於上述時
      、地，因酒後駕車，經警攔查發現並實施酒測，測得受處
      分人之呼氣酒精濃度達每公升0.91毫克，已逾規定不得駕
      駛車輛之濃度標準，而為警舉發受處分人有上揭違規酒駕
      行為乙節，受處分人於聲明異議狀中並未就此酒後駕車行
      為加以爭執，復有本件酒測單、舉發通知單、裁決書及臺
      灣板橋地方法院檢察署檢察官99年度偵字第337 號緩起訴
      處分書查詢資料各1 件在卷可稽。是受處分人酒後超過規
      定標準駕駛動力交通工具之事實，堪以認定。
（三）受處分人上揭酒後駕車之違規行為，同時觸犯刑法第185
      條之3 公共危險罪，經臺灣板橋地方法院檢察署檢察官於
      99年1 月26日以99年度偵字第337 號為緩起訴處分，緩起
      訴期間為1 年，並命受處分人立悔過書（已當庭履行），
      及於收受該署檢查官執行緩起訴處分命令通知書之2 個月
      內，向國庫捐款50,000元，該緩起訴處分並於99年3 月16
      日確定，緩起訴期間為99年3 月16日至100 年3 月15日，
      遵守或履約期間則自99年4 月30日至99年6 月29日，嗣受
      處分人已於99年5 月4 日繳納上開處分金50,000元等情，
      亦有該署檢察官緩起訴處分書、執行緩起訴處分命令通知
      書、國庫機關專戶存款收款書及臺灣高等法院被告前案紀
      錄表各1 件在卷足憑。
（四）就罰鍰部分：
    １按行政罰法第26條規定：「一行為同時觸犯刑事法律及違
      反行政法上義務規定者，依刑事法律處罰之。但其行為應
      處以其他種類行政罰或得沒入之物而未經法院宣告沒收者
      ，亦得裁處之。前項行為如經不起訴處分或為無罪、免訴
      、不受理、不付審理之裁判確定者，得依違反行政法上義
      務規定裁處之」，此即所謂一事不二罰原則。探究其立法
      目的，無非以一行為同時觸犯刑事法律及違反行政法上義
      務規定時，由於刑罰與行政罰同屬不法行為之制裁，而刑
      罰之懲罰作用較強，依刑事法律處罰即足資警惕，實無一
      事二罰再處行政罰之必要。至其行為應處以「其他種類」
      行政罰者，係指「罰鍰」、「拘留」等與刑事處罰（自由
      刑、財產刑）相當者以外之行政罰（如吊銷、吊扣駕駛執
      照或營業執照、施以道路交通安全講習等）而言，為維護
      公共秩序及貫徹行政目的，行政機關固得併予裁處，惟仍
      應以與已受處分不同種類之處罰為限，始無違一事不二罰
      原則。
    ２次按，檢察官為緩起訴處分時，依刑事訴訟法第253 條之
      2 第1 項規定對被告所為之指示及課予之負擔，雖非刑罰
      ，但對被告仍有財產減少及自由受限之不利影響，性質上
      具有實質制裁之替代刑罰效果，應屬於行政罰法第26 條
      第1 項所稱之「刑事法律處罰」，而有該條項一事不二罰
      規定之適用。又受處分人於緩起訴期間內，若有刑事訴訟
      法第253 條之3 第1 項規定之情形，檢察官尚得依職權撤
      銷原處分，繼續偵查或起訴，是於緩起訴之猶豫期間內，
      受處分人之刑事訴追程序仍未終局確定，處分機關若於上
      揭緩起訴猶豫期間期滿前逕為行政裁決，裁處受處分人行
      政罰鍰或與緩起訴處分相同性質、目的之處罰，將使受處
      分人日後有同時遭受行政處罰及刑事訴追之危險，顯與行
      政罰法第26條規定之立法意旨相違背。是以在緩起訴處分
      尚未實質確定前（即緩起訴猶豫期間經過而未經撤銷），
      行政機關尚無得為行政裁罰之餘地（參照臺灣高等法院暨
      所屬法院98年法律座談會刑事類提案第24號研討結果、臺
      灣高等法院98年度交抗字第775 號裁定意旨）。
    ３本件受處分人酒後駕車經檢察官為緩起訴處分，並命被告
      向國庫捐款，此等命令名義上雖非刑罰，但仍是一種特殊
      的處遇措施，造成被告之財產減少或義務增加，性質上亦
      屬干預人民自由之處分，與刑事制裁無異，實質上為刑事
      處罰。是本件原處分機關於上開緩起訴期間未屆滿前，受
      處分人之刑事訴追程序既有遭撤銷之可能而未實質確定，
      即遽裁處受處分人罰鍰，顯與一事不二罰原則相違。
    ４另按道路交通管理處罰條例第35條第8 項規定：「前項汽
      車駕駛人，經裁判確定處以罰金低於本條例第92條第3 項
      所訂最低罰鍰基準規定者，應依本條例裁決繳納不足最低
      罰鍰之部分」；而檢察官為緩起訴處分並命向公庫或指定
      之公益團體捐款者，揆諸前揭說明，該捐款之性質實質上
      既屬「刑事法律處罰」，解釋上其亦屬上開道路交通管理
      處罰條例第35條第8 項規定之罰金，監理機關雖不得再為
      行政裁罰，惟若行為人所支付之緩起訴處分金，未達道路
      交通管理處罰條例第92條第3 項（現行該條例已將此關於
      罰鍰基準部分移列至同條第4 項）所訂最低罰鍰基準規定
      者，依該條例第35條第8 項之規定，仍須補繳不足最低罰
      鍰之部分，則於緩起訴猶豫期間屆滿後，對上述不足額部
      分，處分機關仍有裁處罰鍰之空間，惟此須俟緩起訴猶豫
      期間屆滿後始得為之（參照臺灣高等法院暨所屬法院97年
      法律座談會提案類第39號研討結果）。
（五）就吊扣駕駛執照部分：
    １按「汽車駕駛人，因違反本條例及道路交通安全規則之規
      定，受吊銷駕駛執照處分時，吊銷其持有各級車類之駕駛
      執照」94年12月14日修正公布並於95年3 月1 日施行之道
      路交通管理處罰條例第68條定有明文。查其修正過程與修
      正條文，立法委員認為原條文「汽車駕駛人，因違反本條
      例及道路交通安全規則之規定，受吊扣或吊銷駕駛執照處
      分時，受吊扣或吊銷其持有各級車類之駕駛執照」之規定
      ，將違法或違規駕駛人所持有各級車類之駕駛執照一併吊
      扣或吊銷，失之過酷，對於人民工作與生活影響過鉅，有
      違比例原則，經與交通部協商後，乃將其中「受吊扣處分
      者，吊扣其持有各級車類之駕駛執照」部分之規定刪除。
      是駕駛人違反道路交通管理處罰條例第35條第1 項第1 款
      之規定而受吊扣駕駛執照處分時，依修正後同法第68條規
      定並參照其修正意旨，應僅得吊扣違規或違法當時駕駛車
      類之駕駛執照（臺灣高等法院暨所屬法院97年法律座談會
      刑事類提案第40號參照），又觀諸本件原處分機關裁決後
      ，99年5 月5 日修正增訂，同年9 月1 日施行之道路交通
      管理處罰條例第68條第2 項「領有汽車駕駛執照之汽車駕
      駛人，除駕駛聯結車、大客車、大貨車外之非其駕駛照種
      類之車輛，違反本條例及道路交通安全規則之規定，應受
      吊扣駕駛執照情形，無因而肇事致人受傷或重傷者，計違
      規點數5點 ，但1 年內違規點數共達6 點以上或再次應受
      吊扣駕駛執照情形者，併依原違反本條例應受吊扣駕駛執
      照處分規定，吊扣其駕駛執照」，其修正理由即係「鑒於
      本條例前已修正刪除受吊扣駕駛執照處分，吊扣各級駕駛
      執照之規定，為利明確汽車駕駛人駕駛非其駕駛執照種類
      之車輛，違反應受吊扣駕駛執照之處分處理，並在兼顧本
      條例立法意旨下，增訂第2 項得緩即予吊扣而採計違規點
      數及駕駛人仍無改正仍再犯違規之應併原吊扣處罰之規定
      」，益徵汽車駕駛人違規駕駛而受吊扣駕駛執照處分時，
      僅得吊扣違規當時所駕駛車輛之駕駛執照，不得再擴大適
      用而吊扣其持有之各級車類之駕駛執照，至為顯明。職是
      ，本件受處分人既領有普通重型機車駕駛執照，有機車駕
      照基本資料1 件附卷可考，則其駕駛重型機車違反交通法
      令，既經查證屬實，依上說明，自為限制其駕駛重型機車
      之權利。
    ２原處分機關就裁處吊扣駕駛執照12個月部分，據上說明，
      並參酌原處分機關移送書意旨，應指吊扣上開重型機車駕
      駛執照而言，惟原裁決書處罰主文欄僅記載「吊扣駕駛執
      照」，未記明應受吊扣之駕駛執照名稱、號碼，與道路交
      通管理事件統一裁罰基準及處理細則第43條第2 項第3 款
      規定「三、吊扣汽車牌照、駕駛執照或執業登記證處分，
      應記明應受吊扣之汽車牌照、駕駛執照或執業登記證名稱
      、號碼及吊扣期間。」未符，亦有違行政程序法第5 條規
      定「行政行為之內容應明確」之「明確性原則」，然該瑕
      疵尚未達行政程序法第111 條第7 款之重大明顯瑕疵，亦
      非行政程序法第114 條所定得補正情形之一，應屬得撤銷
      之行政處分，自難認為適法允當。
五、綜上所述，受處分人確有酒後駕車之違規事實，原處分機關
    依道路交通管理處罰條例第35條第1 項第1 款規定為上開裁
    處，固非無見，然系爭裁決書既有就受處分人之酒後駕車行
    為，在緩起訴處分尚未實質確定前，再裁處罰鍰之一事二罰
    之不適法，並就吊扣駕駛執照部分，亦有如上主文記載之瑕
    疵，自應由本院撤銷原處分，另為依法裁處如主文第2 項所
    示，以資適法。
六、至原處分機關固援引法務部行政罰法諮詢小組第1 次會議紀
    錄及法務部98年10月19日法律決字第0980700687號函、交通
    部95年7 月17日交路字第0950006986號函釋，認緩起訴乃附
    帶條件之不起訴處分，亦即係不起訴之一種，應有行政罰法
    第26條第2 項規定之適用等語。惟按法官依據法律獨立審判
    ，憲法第80條載有明文。各機關依其職掌就有關法規為釋示
    之行政命令，法官於審判案件時，固可予以引用，但仍得依
    據法律，表示適當之不同見解，並不受其拘束，司法行政機
    關所發司法行政上之命令，如涉及審判上之法律見解，僅供
    法官參考，法官於審判案件時，亦不受其拘束，司法院大法
    官會議解釋釋字第216 號解釋意旨可資參照。是原處分機關
    所提前開函文（釋）或會議紀錄，既與本院前揭見解不同，
    本院並不受其拘束，附此敘明。
據上論斷，應依道路交通事件處理辦法第19條前段，裁定如主文
。
中    華    民    國    100     年    2   月    18    日
                       交通法庭  法  官  方鴻愷
以上正本證明與原本無異。
如不服本裁定，應於裁定送達後5日內向本院提出抗告狀。
                                 書記官  江怡萱
中    華    民    國   100    年    2     月    21    日